臺灣板橋地方法院刑事判決　　　　　　100年度簡上字第522號
上　訴　人
即　被　告　張秀惠
上列上訴人即被告因詐欺案件，不服本院100 年度簡字第3081號
，中華民國100 年4 月28日第一審判決（聲請簡易判決處刑案號
：100 年度偵字第6969號），提起上訴，暨檢察官移送併案審理
（100 年度偵字第15931 號），本院管轄之第二審合議庭判決如
下︰
    主    文
原判決撤銷。
張秀惠幫助意圖為自己不法之所有，以詐術使人將本人之物交付
，處拘役伍拾玖日，如易科罰金，以新臺幣壹仟元折算壹日。
    事    實
一、張秀惠明知依一般社會生活之通常經驗，本可預見將其所開
    立之銀行帳戶存簿、提款卡及密碼等資料交予他人使用，可
    能幫助犯罪集團作為或不法份子實施詐術或其他財產犯罪，
    致使被害人及警方追索無門，竟仍不違本意，而基於幫助詐
    欺之不確定故意，於民國99年9 月15日晚上8 時15分許，將
    其在臺北富邦商業銀行民權分行（下簡稱富邦銀行）開立、
    帳號000000000000號之帳戶存摺影本、提款卡，依年籍姓名
    不詳自稱「羅代書」成年男子之指示，透過臺北市○○街全
    家便利商店之宅配通，寄送至臺北縣板橋市（現改制為新北
    市板橋區○○○○路41號予自稱「陳明忠」之成年男子，嗣
    後並以電話告知提款卡密碼。「羅代書」、「陳明忠」及其
    等所屬之詐欺集團於取得上揭帳戶資料後，即基於意圖為自
    己不法所有之犯意，分別為下列行為：
  (一)於99年9月19日下午5時20分許，假冒奇摩拍賣之賣家及臺灣
    銀行客服主任，撥打電話予王莞瑜，佯稱：其之前於網路拍
    賣購物匯款時，匯入錯誤的約定帳戶，會造成每月自動扣款
    ，需依指示至自動櫃員機取消分期付款設定云云，致王莞瑜
    陷於錯誤，於同日下午6 時6 分，至臺北縣新莊市（現改制
    為新北市新莊區○○○○路15號之「西盛農會」，依對方指
    示操作自動櫃員機而匯款新臺幣（下同）9,999 元，至張秀
    惠前開富邦銀行帳戶內，旋即遭該詐欺集團成員提領一空；
  (二)於99年9月19日下午5時52分許，假冒奇摩拍賣之賣家及郵局
    人員，撥打電話予黃駿珅，佯稱：其於99年8 月間有筆網路
    交易有問題，誤設為分期付款，需至自動櫃員機取消云云，
    致黃駿珅陷於錯誤，於同日下午6 時34分許，至臺中縣沙鹿
    鎮（現改制為臺中市沙鹿區，下同）中棲路54號萊爾富超商
    內，依對方指示操作自動櫃員機而匯款3,999 元，至張秀惠
    前開富邦銀行帳戶內，旋亦遭該詐欺集團成員提領一空；
  (三)於99年9月19日下午6時41分許，假冒網路拍賣工作人員，撥
    打電話予黃博瑜，要求其依指示操作自動櫃員機以取消分期
    付款設定，致黃博瑜陷於錯誤，於同日晚上7 時27分許，至
    臺中縣沙鹿鎮鎮○路7-11便利超商內，依對方指示操作自動
    櫃員機而匯款7,255 元，至張秀惠前開富邦銀行帳戶內，旋
    亦遭該詐欺集團成員提領一空；
  (四)於99年9 月19日下午6 時許，撥打電話予洪寶媛，向其訛稱
    因網路購物設定分期付款方式，將連續扣款，需至提款機重
    新設定取消分期付款云云，致洪寶媛陷於錯誤，於同日晚間
    7 時49分許，匯款29,989元至張秀惠上開富邦銀行帳戶內，
    旋亦遭該詐欺集團成員提領一空。嗣王莞瑜、黃駿珅、黃博
    瑜及洪寶媛操作完成後，驚覺有異，發現受騙，報警處理，
    始循線查知上情。
二、案經王莞瑜訴由臺北縣政府警察局（現改制為新北市政府警
    察局，以下同）新莊分局移送臺灣板橋地方法院檢察署檢察
    官偵查後聲請以簡易判決處刑暨移送併案審理。
    理    由
一、按被告以外之人於審判外之陳述，雖不符刑事訴訟法第159
    條之1 至之4 等4 條之規定，然若當事人於審判程序中同意
    作為證據，法院審酌該言詞陳述或書面陳述作成時之情況，
    認為適當者，亦得為證據；又當事人、代理人或辯護人於法
    院調查證據時，知有刑事訴訟法第159 條第1 項不得為證據
    之情形，而未於言詞辯論終結前聲明異議者，視為有前項之
    同意，同法第159 條之5 定有明文。此立法意旨在於傳聞證
    據未經當事人之反對詰問予以核實，原則上先予排除。惟若
    當事人已放棄反對詰問權，於審判程序中表明同意該等傳聞
    證據可作為證據；或於言詞辯論終結前未聲明異議，基於尊
    重當事人對傳聞證據之處分權，及證據資料愈豐富，愈有助
    於真實發見之理念，且強化言詞辯論主義，使訴訟程序得以
    順暢進行，上開傳聞證據亦均具有證據能力。查本件所援引
    之被害人王莞瑜、黃駿珅、黃博瑜及洪寶媛等於警詢中之陳
    述，固屬傳聞證據，然公訴人及被告於本院言詞辯論終結前
    ，均未聲明異議，又本院審酌該等證據作成時之狀況，並無
    違法取證或不宜作為證據之情形，且為證明本案被告犯罪所
    必要，應適宜為本案之證據，而均具證據能力，先此敘明。
二、訊據被告張秀惠固坦承有於前揭時地將申辦之上開銀行帳戶
    存摺影本、提款卡、密碼等物，依姓名年籍不詳自稱「羅代
    書」成年男子之指示，郵寄提供予自稱「陳明忠」之成年男
    子，嗣後被害人王莞瑜、黃駿珅、黃博瑜及洪寶媛分別因遭
    詐騙集團詐騙，各匯款9,999 元、3,999 元、7,255 元、29
    ,989元至其上開富邦銀行帳戶，並隨即遭詐騙集團成員提領
    一空之事實，惟否認有何幫助詐欺之犯行，並辯稱：伊是要
    辦貸款，並無幫助詐欺之犯意，因自稱「羅代書」之人主動
    與伊聯繫，表明係台新銀行之行員可幫忙辦理貸款，但要先
    幫忙存款60萬元至伊帳戶給銀行看，但擔心伊會將該筆錢領
    出，便要求伊提供提款卡及提款密碼，「羅代書」要求寄送
    提款卡時，伊有確認該地址是台新銀行之地址無誤，但伊不
    確定台新銀行是否確有「陳明忠」之人；伊當時想要申貸10
    萬元，對於台新銀行為何要求帳戶內需有60萬元存款之證明
    並不清楚，也沒有想那麼多云云。惟查：
  (一)被告於前揭時、地，將其所申辦之上開富邦銀行帳戶存摺影
    本及提款卡等物郵寄至臺北縣板橋市○○○路41號予自稱「
    陳明忠」之成年男子，嗣被害人王莞瑜、黃駿珅、黃博瑜及
    洪寶媛於99年9 月19日，因分別遭詐欺集團成員施以前揭詐
    術，而信以為真，在同日前揭時間，先後依詐欺集團成員指
    示各匯款9,999 元、3,999 元、7,255 元、29,989元入被告
    所申辦之上開富邦銀行帳戶內，同日旋即遭人提領一空等事
    實，業據被害人王莞瑜、黃駿珅、黃博瑜及洪寶媛於警詢中
    指述綦詳，並有被害人所出具之銀行自動櫃員機交易明細表
    、被告張秀惠所有前開富邦銀行帳戶之開戶相關資料、交易
    往來明細資料及宅配通寄件人收執聯影本等在卷足憑（見10
    0 年度偵字第1678號偵查卷第24至29頁、第37、38、45、52
    頁；100年度偵字第15931號偵查卷第14頁），核與被害人之
    前揭指述相符，且為被告所不爭執，應堪信為真實。
  (二)被告固以前揭情詞辯稱其帳戶係因為辦理貸款始依「羅代書
    」之指示，郵寄予自稱「陳明忠」之成年男子云云，並援引
    臺灣臺北地方法院100年度易字第354號附表一載稱被告為遭
    李建霆等詐欺集團成員詐騙銀行帳戶之被害人等語（見本院
    卷第3至7頁）為據，惟查：
  1.本件被害人王莞瑜遭詐騙並報警處理後，被告張秀惠於99年
    9 月21日首次至警局製作筆錄時，面對警方質問其所有前開
    富邦銀行帳戶存摺、提款卡之下落時，其辯稱：目前均在伊
    身上，但伊曾於96年8 月6 日遺失過皮包，皮包內有身分證
    、富邦銀行之提款卡、駕照、郵局、國泰世華銀行之提款卡
    等物，因伊當時所有提款卡均停用，證件均有補發，故未去
    報案，伊所有之富邦銀行帳戶並未出借或出售予他人使用云
    云（見100 年度偵字第1678號偵查卷第5 至8 頁），嗣於翌
    日再次製作警詢筆錄及偵查、本院審理中始改以前揭情詞置
    辯，並提出上開宅配通寄件人收執聯影本1 紙為憑，足見被
    告前後供詞反覆，所稱本件係因貸款始交付帳戶存摺影本、
    提款卡等物予他人云云，是否可信，顯非無疑；又被告與「
    羅代書」、「陳明忠」等人並非熟識，且未曾謀面，僅係「
    羅代書」主動以電話聯絡被告並詢問是否欲申辦貸款，但被
    告對於該收受帳戶之「羅代書」、「陳明忠」之真實姓名、
    年籍等資料，均一無所悉，係因被告當時急需金錢才同意委
    請「羅代書」辦貸款等情，已據被告於本院審理中供述在卷
    ，衡諸常情，金融帳戶之存摺、提款卡之使用，具有相當之
    專屬性、私密性，不論關係是否親密，為防止他人探知內容
    或非法使用，無不妥當保存，縱將存摺、金融卡交予他人使
    用，必有合理且重要之原因，且交付之對象多係與己親近、
    值得信賴之人，或能確定安全無虞後，方可能為交付，復參
    以被告係受過教育，且智識成熟之成年人，已有相當之社會
    閱歷，竟僅因年籍姓名均不詳之人士與其電話聯絡後，在未
    為任何確認或為保全措施之情況下，即將其帳戶存摺影本、
    提款卡等重要資料提供予素不相識，且未曾謀面之陌生男子
    ，此顯已與常情不符，況倘貸款人有能力出具擁有60萬元存
    款之資力證明，又有何向銀行貸款之必要，是一般人聽聞「
    羅先生」之說詞亦顯難不心生疑竇，而被告既稱交付帳戶提
    款卡等物予「羅代書」之目的係為辦理10萬元貸款，且已確
    認臺北縣板橋市○○○路41號為台新銀行之地址，足徵其已
    意識到對方自稱為台新銀行人員之真實性堪慮，故在被告查
    明核對寄送地址之時，本可一併撥打電話向台新銀行確認，
    便可輕易查知對方所述是否屬實及確保自身之權益，然卻怠
    於為任何進一步確認之動作，即輕易交付其所有之上開銀行
    帳戶提款卡及密碼等重要文件予他人，由此益見被告之辯解
    顯悖於常情，實難採信。
  2.又縱被告前開所述屬實，反適足證被告因資金短缺，信用不
    佳，始委請「羅代書」辦理貸款之事，並將上開銀行帳戶存
    摺影本、提款卡及密碼等物均交付「羅代書」使用，意在籌
    款，且被告並無薪資轉帳等資料，卻意在使「羅代書」為其
    虛增完整之交易資料，即所謂虛偽之交易資料，用以矇騙銀
    行，以利貸款，又被告並無任何擔保，如何能向銀行貸款，
    其心態無非意在獲得不法所有，容認「羅代書」所屬詐欺集
    團用其所交付之各種資料以為行詐騙財之資甚明。從而，被
    告對於「羅代書」、「陳明忠」顯有可能將該帳戶用於匯入
    財產犯罪之不法所得，再以提款卡加以提領，亦顯可預見，
    仍抱持姑且一試之心態，將上開銀行帳戶存摺影本、提款卡
    及提款密碼等物交予「羅代書」等人使用，益徵雖無證據顯
    示被告有參與「羅代書」、「陳明忠」及所屬詐騙集團成員
    詐取被害人王莞瑜、黃駿珅、黃博瑜及洪寶媛財物之犯行，
    然其當可預見提供上開銀行帳戶予「羅代書」等人，可遭利
    用為詐欺取財之人頭帳戶，藉以匯入及提領詐欺取財之不法
    所得，而對於渠等遂行詐欺取財之犯行資以助力等情甚明，
    但仍以果發生詐欺取財之結果亦不違其本意之不確定幫助故
    意，為提供上開銀行帳戶之存摺等資料予詐騙集團使用之行
    為，洵堪認定。
  3.此外，被告固援引臺灣臺北地方法院前揭另案判決附表一所
    載為憑，惟查，另案被告李建霆、謝炘男及蔡益進等人因於
    99年10月12日，在其等位於新北市○○區○○路2 段25號3
    樓、5 樓之居所，為警查獲為數非寡之帳戶存摺及提款卡等
    物，而經檢察官以詐欺罪名提起公訴，並經臺灣臺北地方法
    院以100 年度易字第354 號判決分別判處應執行刑有期徒刑
    4 年6 月、4 年及3 年8 月在案，此經本院函調該案全案卷
    宗且核閱無誤，並有該案卷宗影本在卷可稽，觀諸另案被告
    李建霆於前案警詢中供稱：都是上游處理收購人頭帳戶及電
    話，伊不清楚如何收購，伊等曾經至新北市板橋區、台北市
    ○○○路等地從事收取宅配寄送內裝有人頭帳戶之包裹，再
    聽從上游指示拆解包裹，並將金融卡及電話分配蔡益進、謝
    炘男提領詐騙款項及更換電話使用，旗下車手都會將提領款
    項交給伊，上游會再通知伊將錢轉匯至指定帳戶等語（見99
    年度偵字第23621 號偵查卷第4 至5 頁）；核與同案被告謝
    炘男供陳：伊與李建霆從事收取宅配通寄送之存摺、提款卡
    及提領詐騙款項等工作，伊將領得之金錢全數交給李建霆，
    蔡益進則跟伊一起學如何至ATM 領錢等詞（見同上偵查卷第
    17頁）；暨同案被告蔡益進供稱：伊不清楚如何收購人頭帳
    戶，僅聽從謝炘男、李建霆之指示至ATM 領錢等情（見同上
    偵查卷第20頁背面）均屬相符，是依李建霆、謝炘男及蔡益
    進之上開供詞至多僅足以證明被告張秀惠曾以宅配通方式寄
    送前開富邦銀行之帳戶提款卡等物，由李建霆、謝炘男等人
    收取後，供詐欺集團成員使用之事實，然就被告所有之前揭
    帳戶究係經收購或因其他緣由提供詐欺集團使用，被告是否
    涉犯幫助詐欺罪嫌等節，員警顯未為進一步之調查，另遍查
    該案所有卷證資料，僅見被告張秀惠之警詢筆錄自稱：係詐
    騙集團成員假冒為貸款代辦業者，向伊佯稱可代辦貸款，惟
    需先提供銀行帳戶作帳云云（見99年度警聲搜字第1513號偵
    查卷第1 至3 頁），而未見有其他積極證據足資佐證被告所
    述屬實，從而，自無從依前揭判決附表一所載作為被告並未
    涉犯本件犯行之論據，況該附表一所指之9 位關係人提供帳
    戶之情形是否全然相同，在無其他證據足資參佐之情況下，
    本院自無從僅憑此遽為被告有利之認定，附此敘明。
  (二)綜上，被告所辯各節俱不足採，且有前揭事證在卷可稽，本
    案事證明確，被告犯行洵堪認定。
三、論罪科刑部分：
  (一)按刑法上之幫助犯，係對於犯罪與正犯有共同之認識，而以
    幫助之意思，對於正犯資以助力，而未參與實施犯罪之行為
    者而言（最高法院75年度臺上字第1509號、88年度臺上字第
    1270號判決要旨參照）。如未參與實施犯罪構成要件之行為
    ，且係出於幫助之意思提供助力，即屬幫助犯，而非共同正
    犯。查被告將上開富邦銀行帳戶存摺影本、提款卡及密碼提
    供予年籍姓名不詳之詐欺集團成員，再由該詐欺集團成年成
    員基於不法所有之意圖，對被害人王莞瑜、黃駿珅、黃博瑜
    及洪寶媛等人施以詐術，致使其等陷於錯誤，分別將上開款
    項匯入被告前揭帳戶內，是被告所為係參與詐欺取財罪構成
    要件以外之行為，且在無證據證明被告係以正犯而非以幫助
    犯之犯意參與犯罪之情形下，應認其所為係幫助犯而非正犯
    行為。故核被告所為，係犯刑法第30條第1 項前段、第339
    條第1 項之幫助詐欺取財罪。被告以一幫助詐欺行為致該詐
    欺集團分別詐騙被害人王莞瑜、黃駿珅、黃博瑜及洪寶媛四
    人之財物，同時觸犯4 次幫助詐欺取財罪，為想像競合犯，
    應依刑法第55條之規定從一重處斷。又被告係基於幫助之犯
    意而為非屬詐欺取財犯行之構成要件行為，為幫助犯，爰依
    刑法第30條第2 項之規定，按正犯之刑減輕之。
  (二)原審以被告犯行明確，予以論罪科刑，固非無見，惟原判決
    未及審酌被告就事實欄所載對被害人洪寶媛部分所為之幫助
    詐欺犯行，尚有未恰，被告執前開情詞上訴，雖無理由，惟
    原判決既有前揭可議之處，自應由本院予以撤銷改判。爰審
    酌被告本身雖未實際參與詐欺取財犯行，但其提供帳戶供不
    法犯罪集團使用，不僅造成執法機關不易查緝犯罪行為人，
    嚴重危害社會治安，助長社會犯罪風氣，更造成被害人求償
    上之困難，惡性非輕，又於犯後否認犯行，未見悔意，惟念
    及被告除本件犯行外，並無其他前科記錄，有臺灣高等法院
    被告前案紀錄表1 份在卷可憑，素行尚佳，兼衡被害人之人
    數為4 位及受損失之程度等一切情狀，量處如主文所示之刑
    ，並諭知如主文所示易科罰金之折算標準。
  (三)末以，事實欄所載對被害人洪寶媛部分所示之犯罪事實，原
    雖未據檢察官起訴或聲請簡易判決處刑，然此部分既與原聲
    請簡易判決處刑且經本院論罪科刑部分有想像競合犯之裁判
    上一罪關係，亦為起訴之效力所及，且經檢察官移送併辦，
    基於審判不可分之原則，本院自仍應併予審理，附此敘明。
據上論斷，依刑事訴訟法第455 條之1 第1 項、第3 項、第369
條第1 項前段、第364 條、第299 條第1 項前段，刑法第339 條
第1項、第30條、第55條、第41條第1項前段，刑法施行法第1 條
之1第1項、第2項前段，判決如主文。
本案經檢察官吳孟竹到庭執行職務。
中    華    民    國   100    年    7     月    29    日
                  刑事第九庭  審判長法  官  朱嘉川
                                    法  官  張紹省
                                    法  官  鄭凱文
以上正本證明與原本無異。
本件不得上訴。
                                    書記官  陳筱惠
中    華    民    國   100    年    8     月    1     日